臺灣高等法院花蓮分院刑事判決　　　　　　　　　九十一年度上更(二)字第七七號
　　上訴人即被告　丙○○
右上訴人即被告因違反森林法案件，不服臺灣台東地方法院八十七年度訴緝字第八號
中華民國八十八年八月二十五日第一審判決 (起訴案號：臺灣台東地方法院檢察署八
十五年度偵字第一七五號及移送併案審理案號：八十七年度偵字第一０二一號 )，提
起上訴，本院判決後，經最高法院第二次發回更審，本院更為判決如左：
    主  文
原判決撤銷。
丙○○結夥二人以上，竊取森林主產物，為搬運贓物使用車輛，處有期徒刑壹年貳月
，併科罰金壹佰拾肆萬玖仟肆佰捌拾貳元，罰金如易服勞役，以罰金總額與陸個月
之日數比例折算。如附圖Ｂ所示之工作物（三千八百七十四公尺長便道）沒收。
    事  實
一丙○○基於意圖為自已不法之所有，基於概括之犯意，於民國（下同）八十四年七
  月至八十四年十月初期間，利用其向台灣省林務局承租「台麒礦場」（位於台東縣
  台東林區管理處成功事業區第四十林班地）採礦之機會，僱用至少二名以上具有犯
  意聯絡年籍不詳之成年男子，使用不明機具，在上開林班之國有森林內，擅自設置
  （開闢）長達三千八百七十四公尺之工作物（便道，詳如附圖Ｂ所示），並僱工以
  電鋸多次竊取台灣省林務局台東林區管理處成功工作站所管理之森林主產物貴重牛
  樟、烏心石合計十三株（被害材積四二．九五平方公尺，山價合計新台幣（下同）
  一百三十四萬九千四百八十二元），嗣於八十四年十月中旬為台東林區管理處成功
  事業區巡山員查獲。
二案經台東縣警察成功分局報請臺灣台東方法院檢察署檢察官偵查起訴。
      理  由
一訊據上訴人即被告丙○○坦承其於右揭時地向台灣林務局承租位於台東縣台東林區
  成功事業區第四十林班地經營「台麒礦場」採礦之事實，惟否認有右揭擅自設置工
  作物（便道）及竊取森林主產物之犯行，並辯稱：(一)伊已於八十四年三月三十一日
  將採礦權讓與案外人己○○，伊隨即離開「台麒礦場」，不知前開便道是何人開闢
  。(二)散落遭盜伐區便道旁之車用電瓶、空油桶、鑿岩工具，均非伊所有之物。(三)若
  伊有盜伐林木之情事，早為巡山員發現，然證人甲○○、乙○○均證稱於巡山期間
  均未發現伊有何不法之情事。(四)依八十五年四月二十五日之勘驗筆錄顯示「據當時
  去取締林務局人員表示集運木材時，樹葉還在、還未枯死，被盜伐不久」，而伊已
  於八十四年三月三十一日與己○○簽約後，即離開礦場，均顯見遭盜伐之林木與伊
  無關。(五)勘驗筆錄記載電瓶遺留處非伊礦場，且遺留現場之拼裝車甚為老舊，馬力
  不足，無法上山開闢道路及載運林木云云。
二經查：
  (一)前述被查獲遭人盜伐林木之地點，緊鄰被告申請核准採礦之「台麒礦場」，盜伐
    林木地點至被告「台麒礦場」間，被人擅自設置長達三千八百七十四公尺之便道
    ，而「台麒礦場」上方雖有「天成寶石礦場」，下方亦有「善獲山礦區」、「黃
    真珠礦區」惟上開三礦區與盜伐林木之便道均無連接之通路，惟有自被告所經營
    之「台麒礦場」始能進出前述便道等情，業據證人即台東林區管理處技術員丁○○、副技師戊○○及台東林區管理處成功站技術助理辛○○於本院前審（上訴審
    ）到庭明確證述屬實（見本院上訴卷第六六頁），且有林務局台東林區管理處八
    十五年十二月五日東成字第二五六八號函及其所附位置圖及丁○○於本院前審
    （上訴審）當庭提出之「成功事業區第四十林班丙○○盜伐案相關位置圖」可資
    對照（見原審訴字卷第一○六至一○七頁、本院上訴卷證物袋）。且前述便道兩
    側散落拼裝車車頂、車用電瓶、空油桶、挖土機所用接油管及鑿岩工具等物品，
    便道兩側有明顯遭挖土機挖掘之痕跡，亦經檢察官於八十五年四月二十四日勘驗
    現場後製有勘驗筆錄及照片多幀附卷可稽。而散落便道旁之空油桶（見偵查卷第
    七十四頁）與被告存放於工寮旁拼裝車上之空油桶（見偵查卷第七十七頁）均同
    為「KINGMATE」廠牌；散落便道旁之拼裝車車頂核即被告所有已掉落車頭之拼裝
    車（見警卷第七頁、偵查卷第七十七頁照片）車頂，散落於前述便道旁之車頂蓋
    及空油桶等物，均係來自被告所屬之台麒礦區，亦堪可認定。
  (二)又案外人徐錦泉於八十五年一月間向臺灣臺北地方法院檢察署告訴略謂：被告曾
    於八十四年間在台北市向伊詐稱：被告所經營之「台麒礦場」內有高達八十四公
    頃七十七公畝八平方公尺的雜林木可供開採，可預期之利益非常龐大，並帶伊到
    現場實地觀看開伐林木作業，以示開伐林木合法，雙方乃於八十四年七月二十七
    日簽訂「投資協議書」，伊並陸續交付被告一千三百萬元及四百三十萬元等情，
    有前揭偵查案卷所附告訴狀、訊問筆錄及「投資協議書」可稽（見臺灣臺北地方
    法院檢察署八十五年偵字第一八○八六號偵查卷第一至七頁、第二三至二四頁）
    。被告於該案偵查期間亦坦承與徐錦泉簽訂前揭「投資協議書」及受領一千三百
    萬元之事實，且稱伊公司採伐林木及礦石都有等語（見前開偵查卷第二十三頁反
    面）。再參照雙方所簽訂「投資協議書」內載明：「．．茲為合作開發甲方名下
    擁有礦區內雜林木事宜達成協議如左：」顯見該「投資協議書」係專為採伐林木
    之目的所簽訂（徐錦泉所投資之金額為二千五百萬元），及前揭「投資協議書」
    第九條明確約定：「．．．自簽約日起一個月內，甲方（即被告）負責執行採伐
    雜林木之道路完成．．．且需於限期內完成至第一區○○○道路，否則甲方依協
    議關係則屬違約。」顯示被告與徐錦泉於簽約當時，已經就如何構築道路及運輸
    林木有詳細之規劃，足見徐錦泉於該案指證之情節，確屬可信。是被告於八十四
    年三月三十一日與己○○訂立前開「礦場租賃開採契約書」（期間自八十四年三
    月三十日至八十六年三月三十日─見偵查卷第六二頁）後，不僅並未離開「台麒
    礦場」且再於八十四年七月間與徐錦泉洽談合作闢建道路並採伐林木事宜（徐錦
    泉不知係違法盜林），並於八十四年七月二十七日與徐錦泉簽訂「投資協議書」
    並收取鉅額投資款後，依約開始構築前述盜林便道（共長三千八百七十四公尺）
    及盜伐林木（至八十四年十月間被發覺為止），至為顯然。被告所辯伊自八十四
    年三月三十一日與己○○簽訂前述「礦場租賃開採契約書」後，即離開礦場，伊
    不知前開伐木便道係何人構築，林木係何人盜伐一節，顯屬卸責之詞，不足採信
    。
  (三)前揭盜林便道長達三千八百七十四公尺，有台東林區管理處八十五年十二月五日
    東成字第三五六八號函及所附現場位置圖附卷可稽（見原審訴字卷第一○七頁
    ）；被盜伐之貴重木牛樟、烏心石合計十三株，被害材積達四二．九五立方公尺
    （以遺留樹頭推估），有台東林區管理處八十六年十一月十三日東政字第七八
    七○號函可按（見原審訴緝卷第一至二頁），依一般經驗法則，顯非被告一人所
    能獨立完成，參與盜伐犯行者顯然在二人以上，且使用車輛進行搬運，至為顯然
    。此外，復有臺灣省政府林務局台東林區管理處成功工作站檢送，盜伐貴重林木
    （牛樟、烏心石）被害價格查定書及擅開道路損害林木價格查定書各一份、每木
    調查一覽表在卷可憑及現場照片二十張可資佐証。被告所辯無非卸責之詞，均不
    足採信。又上開牛樟十二株、烏心石一株、被害材積四二．九五平方公尺，山價
    一百三十四萬九千四百八十二元，亦有台灣省政府農林廳林務局台東林區管理處
    八十六年十一月十三日函附卷可稽，本件事證明確，被告犯行堪以認定。
三按被告行為後，森林法已於八十七年五月二十七日修正公布，其中五十一條第一項
  之法定罰金刑「三萬元以下」修正為「新台幣六十萬元以下」（有期徒刑部分不變
  ），新舊法比較結果，以舊法有利於被告，依刑法第二條第一項但書規定，應適用
  舊法處斷。被告與其他年籍不詳之成年人結夥二人以上開設便道竊取森林主產物，
  為搬運贓物而使用車輛，核其所為，係犯修正前森林法第五十一條第一項及同法第
  五十二條第一項第四款、第六款之罪；其與另他至少一名不詳成年男子間就竊取犯
  行，有犯意聯絡，行為分擔，均應論以共同正犯。被告前揭竊取森林主產物犯行，
  顯非一次即可完成，惟其各次行為之時間密接，且在同地進行，侵害同一之法益，
  各行為之獨立性極為薄弱，依一般社會健全觀念，在時間差距上，難以強行分開，
  在刑法之評價上，以視為數個舉動之接續施行，合為包括之一行為予以評價，較為
  合理，應屬接續犯，而為包括之一罪，檢察官認係連續犯，尚有誤會。被告所犯上
  開二罪間，有方法結果之牽連關係，為牽連犯，應從一重即森林法第五十二條第一
  項第四款、第六款之加重竊取森林主產物罪處斷。原審予以論罪科刑，固非無見，
  惟森林法第五十二條第一項規定竊取森林主、副產物而有左列情形之一者，處六月
  以上五年以下有期徒刑，併科贓額二倍以上五倍以下罰金。原判決事實既認定被告
  竊取之森林主產物，其山價為一百三十四萬九千四百八十二元，併科罰金時竟連同
  被告擅自開闢道路損害森林之山價七十三萬七千五百零一元合併計算在內（合計二
  百零八萬三千九百八十三元），尚有未洽。被告上訴意旨否認犯罪，雖不足取，惟
  原判決既有可議，本院自應予以撤銷改判。爰審酌被告大規模闢建盜林道路，目無
  法紀，所生危害不輕及其犯罪後飾詞狡辯，絲毫未見悔意等一切情狀，量處被告有
  期徒刑一年二月，並依法科以被害山價一百三十四萬九千四百八十二元三倍之罰金
  （即銀元一百三十四萬九千四百八十二元），並諭知易服勞役之折算標準。設置之
  工作物即附圖所示之便道Ｂ一條，應依修正前森林法第五十一條第四項之規定宣告
  沒收。至被告用之設置工作物（開闢盜林便道）所使用之機具並未扣案，且無任何
  證據足以證明遺留在「台麒礦場」內之老舊拼裝車被告使用於設置工作物（開闢便
  道）之機具，本院自無從宣告沒收，亦附此一併敘明。
四另前次最高法院發回意旨略以：「被告於原審審理中具狀陳稱：被告雖有於臺東縣
  臺東林區管理處成功事業區第四十林班地採礦，但本件現場所查獲之便道，除有一
  部分係上訴人所經營之台麒礦場外，其他大部分均係在他人所有之採礦權區域內，
  台麒礦場上方，即有天成寶石礦採礦場，面積四十點三０六五公頃，採礦時間自六
  十年八月二十二日起至八十五年八月二十一日止，其出入亦須取道台麒礦場，一審
  判決以便道係靠近上訴人所經營之台麒礦場採礦區，遽予認定上訴人有開闢便道盜
  取林木之事實，顯然忽略便道大部分係位於他人之採礦區域內，即有論證違誤之處
  ，．．．．．請向上開林區管理處查明本件便道所分布之確實位置，以為上訴人是
  否有設置便道之參考云云，並提出臺灣省礦物局東區辦事處八十五年六月七日八五
  東三字第五四一七號函證明庚○○所領台濟採字第五二四五號 (礦業字第二四六一
  號)寶石礦區申請搭建工寮搬運建材，需經過台麒礦場，請協調之事實（見原審卷
  第三三－四六頁）。原判決事實既認定上訴人所擅自設置之便道長達三千八百七十
  四公尺，自非短時間所能完成，且鄰近尚有其他採礦場，是否共同使用而合力設置
  ，原審未予調查，又未認其無調查之必要，於理由內有所說明，遽為不利上訴人之
  判斷，不惟證據調查未盡，且有判決不載理由之違法。」等語。經本院前審（更(一)
  ）再向臺東林區管理處成功事業區函查結果，除盜林區○○○○○道外，其他非法
  之便道均在被告礦區（「台麒礦場」）內，再經由「善獲山礦業股份有限公司」礦
  場合法之便道運出，有臺東林區管理處三二四一二五號函及附圖在卷可稽（見本院
  更(一)卷），並經該林區主辦人員丁○○到庭結證屬實，本件被告盜伐之犯行已甚明
  確，附此明。
五又檢察官起訴意旨雖指稱：被告竊取贓額共計新台幣二十六萬九千三百六十八元之
  森林主產物烏心石一株、牛樟木八株及各式雜木三百二十八株與尚未及搬運之烏心
  石一株、牛樟木十七株，惟經林務局重新調查結果，另查明為：貴重牛樟、烏心石
  合計十三株，被害材積四二‧九五平方公尺，山價一百三十四萬九千四百八十二元
  及開道路損害林木四七五株，被害材積一六五‧六五立方公尺，有台東林區管理
  處八十六年十一月十三日東政字第七八七○號函可稽（見原審訴緝卷第一至二頁
  ），其數量雖有增加，惟基本事實並未變更，應為起訴效力所及，亦附此敘明。
據上論斷，應依刑事訴訟法第三百六十九條第一項前段、第三百六十四條、第二百九
十九條第一項前段，修正前森林法第五十一條第一項、第四項、第五十二條第一項第
四款、第六款，刑法第十一條、第二條一項但書、第二十八條、第五十五條、第四十
二條第三項、罰金罰鍰提高標準條例第二條，判決如主文。
本案經檢察官李土城到庭執行職務。
中      華      民      國    九十一    年     十二     月     十八     日
                                    審判長法官  謝  志  揚
                                          法官  蔣  有  木
                                          法官  何  方  興
右正本證明與原本無異。
如不服本判決應於判決送達後十日內向本院提出上訴狀。其未敘述理由者，並應於提
出上訴狀後十日內向本院補提理由狀（須附繕本）。
                                        書記官  劉  妙  娘
中      華      民      國    九十一    年     十二     月     十八     日
